臺灣高等法院民事判決　　　　　　　　　　　　　　　九十三年度上字第二二八號
　　　上　訴　人　甲○○
　　　訴訟代理人　葉繼學律師
　　　被上訴　人　乙○○
　　　兼　右四人
　　　訴訟代理人　丙○○
　　　複　代理人　丁○○
右當事人間請求損害賠償事件，上訴人對於中華民國九十二年十二月十二日臺灣臺北
地方法院九十一年度訴字第四二六一號第一審判決，提起上訴，本院於中華民國九十
三年九月八日言詞辯論終結，判決如下：
    主      文
上訴駁回。
第二審訴訟費用由上訴人負擔。
    事實及理由
一、本件被上訴人主張：上訴人原為被上訴人丁○○之妻（八十八年四月二十二日離
    婚），於八十六年間，上訴人恃其與婆婆龔惠琳之信任，竟將龔惠琳所有之新臺
    幣（下同）二百八十五萬元，於八十六年九月十九日委託上訴人存入華信商業銀
    行松山分行帳號：Ｚ0000000000000號帳戶內二百八十五萬元整存
    整付儲蓄存款存單（存單號碼：Ｚ0000000000000號，下稱系爭存
    單）後，因該定存單係由龔惠琳自行保管，上訴人為侵占前開款項，竟於八十六
    年九月二十二日，向該銀行謊報存單遺失，並申請辦理補發，並向該銀行辦理解
    約，再將上開款項轉存至其所有之另一帳戶（帳號為：Ｚ0000000000
    000號）內，並將前揭款項侵吞入己，造成龔惠琳之財產損失二百八十五萬元
    。又龔惠琳於八十八年十二月十日死亡，被上訴人為龔惠琳之全體繼承人，是龔
    惠琳對上訴人之侵權行為損害賠償請求權即應由被上訴人全體共同繼承，為此，
    被上訴人依民法第一千一百四十八條、第一千一百五十一條規定，龔惠琳對上訴
    人之侵權行為損害賠償請求權由被上訴人共同繼承。爰本於繼承及侵權行為的損
    害賠償請求權，訴請上訴人應給付被上訴人二百八十五萬元，及自起訴狀繕本送
    達翌日起至清償日止，按年息百分之五計算之利息等語。
二、上訴人則以：否認有侵占前開款項，並否認系爭切結書內容之真正，辯稱因系爭
    切結書係其遭其前夫即被上訴人丁○○脅迫及詐欺所簽立，內容與事實不符；另
    被上訴人提出其刑事案件筆錄並非自認，系爭款項係龔惠琳所贈與予伊，並未有
    何自認，上訴人並無侵占龔惠琳二百八十五萬元款項，自無不法侵害龔惠琳行為
    等語，資為抗辯。
三、原審為上訴人敗訴之判決，上訴人提起上訴，補陳略稱：系爭二百八十五萬元存
    款，並非由龔惠琳於華信銀行之存款轉存。且系爭二百八十五萬元之存單，自始
    至終均為上訴人甲○○之名義，何來所謂上訴人擅自改為甲○○名義之有？系爭
    整存整付存單存款之由來，非但均來自甲○○所有，且該存單之名義自始即為上
    訴人甲○○之名義，既無更改名義之事實。至於切結書中所謂「本人甲○○將母
    親龔惠琳華信銀行存款新台幣二百八十五萬元，擅自改為甲○○名義於八十六年
    九月十九日以定期存款存入」云云，與事實不符，切結書之內容不實。上訴人係
    受丁○○以斷絕給付上訴人及小孩在紐西蘭生活費之情形脅迫下所簽立，故切結
    書其內容非為事實。而刑事案件筆錄之內容，系爭款項為龔惠琳給伊，但上訴人
    之意思為部分系爭款項係龔惠琳所贈與予伊，非刑事訴訟程序上之自白，亦非民
    事程序中之自認。況且該刑事案件之訊問筆錄，未依刑事訴訟法第一百條之一第
    一項之規定全程錄音，從而，該項筆錄之內容是否與當時上訴人所陳述之內容相
    符？又依刑事訴訟法第一百五十八條之四規定，有無證據能力？既均有疑義，可
    否逕據為本件認定之依據？即有商榷之餘地。否認原證九號龔惠琳筆記簿影本其
    形式及實質上之真正。且被上訴人並未就存單存款之所有權確實屬於龔惠琳乙節
    ，盡其舉證責任等語，求為廢棄原判決。被上訴人則補陳略以：上訴人以自己名
    義辦理定存，並於事後將存入之二百八十五萬定存單及假圖章以及原龔惠琳相關
    存摺、印章、
    百八十五萬元存款係龔惠琳所有，且承諾設法償還上訴人辯稱「渠簽立之切結書
    ，係遭其前夫即被上訴人丁○○脅迫及詐欺所簽立云云」，應就被欺詐脅迫之事
    實負舉證之責。且二紙切結書，當時係於民福法律事務所簽立，該所律師證人唐
    肇豪證稱上訴人八十八年四月二十日簽立切結書時在場除無爭執恐嚇情形，且覺
    當時情況蠻和諧的。上訴人雖稱系爭二百八十五萬元，係被害人龔惠琳所贈與，
    且該存單係由其本人保管，純係託詞，否則，系爭存在之存單何以存放龔惠琳遠
    在台東之保險箱，上訴人亦自始未能解釋上開存款存單為何一直係由龔惠琳保管
    。如由其保管存單上訴人掛失止付，並旋即解約後將之提領一空。本案刑事侵占
    部分，上訴人因侵占罪，已判決有罪確定等語，求為駁回上訴。
四、被上訴人主張上訴人將其婆婆即龔惠琳委託上訴人將二百八十五萬元存入上訴人
    之華信商業銀行松山分行帳戶後，因系爭存單為龔惠琳所收執，詎上訴人於八十
    六年九月二十二日，以謊報存單遺失為由申請補發，並向該銀行辦理解約，將上
    開系爭款項轉存至其所有另帳戶內，嗣即將系爭款項侵吞入己，上訴人並因而犯
    有侵占罪，業經刑事庭判決有罪確定等情，業經被上訴人提出系爭款項存單一件
    、華信銀行掛失止付及補領申請書、華信銀行松山分行函、往來明細表、八十八
    年四月廿日上訴人書立之切結書一紙、原法院刑事庭八十九年度訴字第一二五七
    號偽造文書案件刑事判決一件、八十九年度訴字第一二五七號案件八十九年十一
    月十八日、八十九年十月十二日刑事庭訊問筆錄影本一份等，在卷足證（見原審
    卷第二八至四三頁及第八三至九十頁）。刑事判決部分，經上訴人提起上訴，亦
    經本院刑事庭於九十三年五月二十六日判決有罪，就侵占罪部分，因不得上訴第
    三審業已確定，有本院刑事庭九十一年度上訴字第二二五七號刑事判決書可稽（
    見本院卷第一七八至一九五頁），被上訴人之主張堪信為真實。
五、上訴人雖辯稱：「切結書內容與事實不符，其係遭其前夫即被上訴人丁○○脅迫
    及詐欺所簽立」、「否認前開二百八十五萬元係龔惠琳所有；縱認係龔惠琳所有
    ，上訴人亦抗辯係龔惠琳贈與上訴人」、「定期存單係我的名字」云云。惟按當
    事人主張其意思表示係因被詐欺或脅迫而為之者，應就其被詐欺或被脅迫之事實
    ，負舉證之責任（最高法院二十一年上字第二○一二號判例參照）。上訴人未能
    舉證證明以實其說，且上訴人自承渠簽立系爭切結書地點係在民福法律事務所內
    （見原審卷第一五八至一五九頁答辯三狀），如何為詐欺、脅迫；縱使上訴人之
    前夫，以應上訴人之要求離婚或給生活費等語，亦難謂係詐欺或脅迫，是上訴人
    所謂係遭其前夫即被上訴人丁○○脅迫及詐欺而簽立切結書云云，即難認係真實
    。而原法院刑事庭八十九年度訴字第一二五七號刑事案件中，於九十年五月二十
    三日訊問證人即民福法律事務所負責人唐肇豪，據證稱：「（問：是否曾經在八
    十八年四月二十日處理上訴人與丁○○、丙○○間的事情？）丙○○的父親是我
    的好友，他帶上訴人及丁○○到我事務所來，借用我的事務所商討一些事情，我
    有進進出出，我知道他們在協調錢的問題，詳細情況我並不清楚。我知道是有關
    郭先生太太錢的事情，但我並沒有涉入，切結書的內容是他們雙方擬好字據再交
    由我們的打字小姐繕打，因為不是由我們協調，所以我們並沒有留存相關的文書
    資料，當時我印象中他們有詢問我一些有無涉及刑事的刑責事情，我有告訴他們
    ，但詳細他們有問我什麼我已經忘記了。至於有關款項的流向問題，我並沒有去
    詢問。都是由郭先生他們向我詢問，何小姐當時並沒有問我問題。」、「（問：
    當時簽立的文件有幾份？切結書的內容有無經過何小姐的同意？）當時簽立的文
    件有幾份我不記得，我只記得有簽立文件。我知道他們三位在裡面協談，但我知
    道何小姐後來有在文件上簽名，所以我認為她應該有同意文件上的內容，至於他
    們協談的內容我並不清楚。」、「（問：在協商過程中有無聽到他們有爭執及恐
    嚇的情形）沒有，我覺當時的情況還蠻和諧的。」等語，有原法院刑事庭八十九
    年度訴字第一二五七號刑事判決可稽（見原審卷第三三至四二頁），益證被上訴
    人否認有何詐欺脅迫上訴人書立系爭切結書乙節，應堪採信。
六、次查，上訴人辯稱：系爭存單係以上訴人名義存入，是上訴人系爭切結書所言「
    本人甲○○將母親龔惠琳華信銀行存款新臺幣貳佰捌拾伍萬元，擅自改為甲○○
    名義於八十六年九月十九日以定期存款存入」內容與事實不符云云。惟查被上訴
    人即上訴人之前夫丁○○主張，其發現二百八十五萬元存單放在其母親臺東住處
    之保險箱內，就把存單提出，並且到華信銀行去詢問此存單，經銀行告知該存單
    早已掛失，才發現上訴人交付其母親之存單所使用的印鑑也與銀行留存的印鑑不
    同，且系爭二百八十五萬元，亦已被領走了等情，核與前揭華信銀行掛失止付及
    補領申請書所載相符。原法院刑事庭八十九年度訴字第一二五七號偽造文書案件
    ，上訴人於八十九年十一月十八日調查中亦坦承稱：「（問：是否將華信商銀龔
    惠琳委託你保管的二百八十五萬提領：）名字是我的，二百八十五萬是龔惠琳給
    我的。」、「（問：龔惠琳何因給你錢？）沒有原因。」等語，有被上訴人提出
    八十九年度訴字第一二五七號偽造文書案件八十九年十一月十八日訊問筆錄影本
    一份，上訴人於八十六年九月二十二日，向華信商業銀行辦理系爭存單掛失，申
    請補發，並向該銀行辦理解約，將上開款項轉存至其另一所有帳號為：Ｚ000
    0000000000號活期儲蓄帳戶，亦有其提出華信商業銀行單摺掛失止付
    及補領申請書一紙、華信商業銀行八十九年十月二十五日松作字第○○一五三號
    函一紙、華信商業銀行00000000000000號帳戶往來明細資料表一
    紙，在卷足參，復為上訴人所不爭執，是核系爭切結書上訴人切結內容意旨，乃
    指系爭華信銀行二百八十五萬元存款係龔惠琳所有，並為上訴人於八十六年九月
    十九日，擅自將上開款項存至其他帳戶，是難謂有何與事實不符，上訴人之抗辯
    ，即無可採。
七、上訴人又辯稱：系爭二百八十五萬元係龔惠琳所贈與上訴人云云。惟按贈與係指
    因當事人一方以自己之財產為無償給與於他方之意思表示，經他方允受而生效力
    之契約，民法第四百零六條規定甚明，是以必須當事人一方有以財產為無償給與
    他方之要約，經他方承諾者，始足當之，即當事人雙方就贈與契約內容意思表示
    合致者，贈與契約始克成立。本件上訴人辯稱被上訴人之被繼承人龔惠琳於生前
    ，將系爭款項贈與伊，須就其發生所須具備之特別要件即贈與之成立要件，負證
    明之責任，此為舉證責任分擔之原則，而上訴人並未舉證證明，且系爭款項之存
    單，一直存放龔惠琳台東住處之保險箱內，直到被上訴人丁○○發現系爭存單，
    並持該存單到華信銀行去詢問，始知該存單早已為上訴人掛失止付，另行申請補
    發新存單，有如前述，如果係龔惠琳於生前贈與上訴人，自應將系爭款項之存單
    交由上訴人自行保管，何以仍然存放龔惠琳之台東住處，上訴人又以掛失止付方
    式，重新申請補發，與情理顯相違背，且上訴人於其所簽之切結書，亦自認系爭
    款項確為龔惠琳所有，上訴人之此項抗辯，自無可取。
八、上訴人再辯稱：刑事案件筆錄之內容，上訴人之意思為部分系爭款項，係龔惠琳
    所贈與予伊，非刑事訴訟程序上之自白，亦非民事程序中之自認。況且該刑事案
    件之訊問筆錄，未依刑事訴訟法第一百條之一第一項之規定全程錄音，該項筆錄
    之內容是否與當時上訴人所陳述之內容相符？又依刑事訴訟法第一百五十八條之
    四規定，有無證據能力？有商榷之餘地云云。本院依上訴人之聲請，向原法院刑
    事庭調取八十九年十一月十八日庭期之錄音帶，據原法院刑事庭函覆查無該日之
    錄音帶，固有本院及原法院函可稽（見本院卷第一五二、一五三頁）。但刑事判
    決所認定之事實，於獨立之民事訴訟，民事法院就當事人主張之該事實，及其所
    聲明之證據，仍應自行調查斟酌，決定取捨（最高法院六十九年台上字第二六七
    四號判例參照）。本件上訴人於八十九年十一月十八日原法院刑事庭所為之陳述
    ，雖查無錄音帶，惟上訴人於本院並不否認系爭款項原為龔惠琳所有，而辯稱為
    龔惠琳所贈與上訴人等情，核與上訴人於八十九年十一月十八日，在原法院刑事
    庭之陳述內容相符，有該刑事庭筆錄可稽（見原審卷第八四頁背面及八五頁），
    是其刑事庭之筆錄，與本院調查證據之結果相符，自得採為證據，且上訴人所謂
    系爭款項為龔惠琳所贈與云云，並無可取，有如前述，上訴人此項抗辯，亦無可
    採。
九、上訴人復辯稱：被上訴人並未就存單存款之所有權確實屬於龔惠琳所有，盡其舉
    證責任云云。惟查上訴人於切結書業已載明「本人甲○○將母親龔惠琳華信銀行
    存款新台幣二百八十五萬元，擅自改為甲○○名義．．．」，有上訴人不爭執為
    真正之切結書可稽（見原審卷第三二頁），且上訴人辯稱該款項為龔惠琳贈與上
    訴人，切結書與事實不符等情，為無可取，有如前述，是系爭款項為龔惠琳所有
    ，難謂被上訴人未盡舉證責任。再龔惠琳存於台北銀行之六十萬元，原為定期存
    款，期間自八十五年六月十日至八十六年六月十日止，八十六年六月十日期滿自
    動轉期一次，而於八十六年九月十八日中途解約，領取本息共六十四萬三千二百
    八十三元，有台北銀行函及自動轉期申請書、整存整付儲蓄存款存單、印鑑卡、
    存戶約定事項、轉帳存入傳票、中途解約領息憑條等，在卷可稽（見本院卷第一
    一九至一二五頁），而上訴人於八十六年九月十八日前往華信銀行開設0000
    0000000000號帳戶，再於同年月十九日辦理銷戶，有華信銀行函可稽
    （見本院卷第一一七頁）。並於八十六年九月十九日，以上訴人名義在華信銀行
    存入二百八十五萬元之整存整付儲蓄存款，期間自八十六年九月十九日至八十八
    年九月十九日，共二十四個月，其於華信銀行開設新帳戶之日期，與台北銀行中
    途解約領款日期相同，而次日即八十六年九月十九日，旋在華信銀行以上訴人名
    義存入二百八十五萬元之整存整付儲蓄存款，有二百八十五萬元之整存整付儲蓄
    存款存單可稽（見原審卷第二八頁），足證台北銀行上開款項為上訴人所領取，
    並以上訴人名義一併存入華信銀行，是系爭款項為龔惠琳所有，灼然可見，上訴
    人之抗辯，非有可取。
十、綜上所述，被上訴人主張為可採，上訴人所辯均無可取。從而，被上訴人本於繼
    承及侵權行為的損害賠償之法律關係，請求上訴人給付被上訴人二百八十五萬元
    ，及自起訴狀繕本送達翌日即八十九年十一月十七日起至清償日止，按年息百分
    之五計算之利息，為有理由，應予准許。是則原審判命上訴人如數給付，並依兩
    造之聲請為准、免假執行之宣告，於法並無不合。上訴意旨指摘原判決不當，求
    予廢棄改判，為無理由，應予駁回。
十一、本件事證已臻明確，兩造其餘陳述及攻擊防禦方法，經審酌核與判決結果不生
      影響，不再一一論述，附此敘明。
據上論結，本件上訴為無理由，依民事訴訟法第四百四十九條第一項、第七十八條，
判決如主文。
中　　　華　　　民　　　國　　九十三　　年　　　九　　　月　　二十二  　日
                                  民事第三庭
                                      審判長法  官  吳  謙  仁
                                            法  官  魏  大  喨
                                            法  官  連  正  義
正本係照原本作成。
如不服本判決，應於收受送達後二十日內向本院提出上訴書狀，其未表明上訴理由者
，應於提出上訴後二十日內向本院補提理由書狀（均須按他造當事人之人數附繕本）
上訴時應提出委任律師或具有律師資格之人之委任狀；委任有律師資格者，另應附具
律師資格證書及釋明委任人與受任人有民事訴訟法第四百六十六條之一第一項但書或
第二項（詳附註）所定關係之釋明文書影本。
中　　　華　　　民　　　國　　九十三　　年　　　九　　　月　　二十二　　日
　　　　　　　　　　　　　　　　　　　　　　書記官  張  永  中
附註：
民事訴訟法第四百六十六條之一（第一項、第二項）：
對於第二審判決上訴，上訴人應委任律師為訴訟代理人。但上訴人或其他法定代理人
具有律師資格者，不在此限。
上訴人之配偶、三親等內之血親、二親等內之姻親，或上訴人為法人、中央或地方機
關時，其所屬專任人員具有律師資格並經法院認為適當者，亦得為第三審訴訟代理人
。
